臺灣板橋地方法院民事判決　　　　　　　　　　　　九十三年度訴字第一七００號
　　原　　　告　甲○○
　　訴訟代理人　趙福律師
　　被　　　告　丙○○
　　　　　　　　乙○○
　　右二人共同
　　訴訟代理人　張旭業律師
右當事人間請求所有權移轉登記事件，經本院於民國九十三年十二月九日言詞辯論終
結，判決如左：
    主    文
原告之訴駁回。
訴訟費用由原告負擔。
    事實及理由
一、本件原告起訴主張：被告之外祖父黃廷英於民國七十二年十一月間，向原告借用
    新台幣（下同）二百六十萬元，約定清償期為七十四年十一月四日，並以如起訴
    狀附表所示之不動產為擔保設定抵押權，惟至清償期，訴外人黃廷英不依約履行
    ，嗣黃廷英於七十五年四月間死亡，其繼承人為配偶黃謝換、長女黃春玉，彼等
    亦不願返還上述款項，而黃謝換於七十八年七月八日死亡，黃春玉亦於八十九年
    七月八日死亡，黃謝換無繼承人，黃春玉之繼承人為被告丙○○、乙○○，查系
    爭借款雖已罹於時效，然原告之抵押權則尚未消滅，是被告原承受之借款償還義
    務雖因時效而消滅，但仍負有抵押義務，在原告之抵押權消滅之前，被告等就原
    告主張有貸與黃廷英二百六十萬元之事實，難謂無利害關係，並聲明：請求確認
    原告有將二百六十萬元貸與黃廷英之事實等語。
二、被告則辯以：單純之事實不得為確認之訴之標的，依最高法院判例見解，事實顯
    非得作為確認之訴之訴訟標的，原告提起本訴確認事實，即有違判例見解，且原
    告就本訴並無確認利益存在，原告提起本訴，為確認有借款與被告外祖父之一事
    實，然原告自稱借貸發生之時間係七十二年十一月，而借款返還請求權之消滅時
    效為十五年（參民法第一百二十五條），準此以言，原告之借款返還請求權於起
    訴時早已罹於時效而消滅，依前開判例意旨，原告所提之本訴即不存在確認利益
    ，至原告於九十三年十一月十六日庭訊時請原告自己女兒前來作證，被告對證人
    證詞表示意見如下：１、證人為原告直系血親卑親屬，關係親近，又無須具結其
    證詞應無證據能力，尚不能作為證據；２、證人所述內容連交付金錢之時間、地
    點、人物還有交付金錢之數量無一能證明清楚，其證詞均不足為採，且大部份的
    陳述都是聽原告或證人的父親說的，在證據法上屬於傳聞證據，應與排除等語置
    辯，並聲明：原告之訴駁回。
三、本件之爭點與本院之判斷：
（一）按訴權之存在要件有二，一為訴訟成立要件，一為權利保護要件，權利保護要
      件中，於確認之訴，必須原告有即受確認判決之法律上利益，始能認為有保護
      之必要，此項要件如有欠缺，法院應以原告之訴無理由，以判決駁回之。次按
      確認法律關係成立不成立之訴，非原告有即受確認判決之法律上利益者，不得
      提起之；確認證書真偽之訴亦同，八十九年二月九日修正公布前之民事訴訟法
      第二百四十七條定有明文，則依條該修正前之規定，得提起確認之訴者，限於
      法律關係及證書之真偽，事實問題則不包括在內。八十九年二月九日修正公布
      之民事訴訟法第二百四十七條，其第一、二項則規定：「確認法律關係之訴，
      非原告有即受確認判決之法律上利益者，不得提起之；確認證書真偽或為法律
      關係基礎事實存否之訴，亦同」；「前項確認法律關係基礎事實存否之訴，以
      原告不能提起他訴訟者為限」。其增訂第一項後段及第二項之理由，在於發揮
      確認之訴預防及解決紛爭之功能，故擴大其適用範圍及於事實，然為免導致濫
      訴，就事實之存否，限於其為法律關係之基礎事實，並以原告不能提起他訴訟
      時，始得提起，否則即認原告無即受確認判決之法律上利益，此觀該條之立法
      理由自明。然確認之訴提起之要件雖經修法而擴大其範圍及於事實問題，然仍
      以為法律關係之基礎事實為限，單純之事實，仍非得提起確認之訴，最高法院
      五十二年台上字第三一一五號判例亦同此意旨。
（二）經查，原告主張被告等之外祖父黃廷英於七十二年十一月間，向原告借用二百
      六十萬元，約定清償期為七十四年十一月四日，為此提起本訴訴請確認原告有
      將二百六十萬元貸與黃廷英之事實，則原告所主張訴外人黃廷英是否確有向原
      告借貸款項之情，應屬一事實問題，而非法律關係，而事實真相僅能依吾人經
      驗感官加以認識，不能依賴法院以適用法律之方式加以確認判斷，而本件關於
      原告訴之聲明請求，即「請求確認原告有將二百六十萬元貸與黃廷英之事實」
      ，即令原告本身亦自承係屬事實問題；原告雖主張然此項事實涉及原告之抵押
      權尚未消滅，是被告原承受之借款償還義務雖因時效而消滅，但仍負有抵押義
      務，該項事實應屬原告可否行使上述抵押權利之法律關係之基礎事實等語，惟
      按民事訴訟法第二百四十七條所謂「為法律關係基礎之事實」，應指法律關係
      所由發生之原因事實，亦即就某一法律行為而言，其基礎事實應為該法律行為
      之成立要件或生效要件的相關事實，惟原告主張原告有將二百六十萬元貸與黃
      廷英之情，尚非法律行為或法律關係之範疇，更非所謂法律關係之基礎事實，
      仍為單純之事實問題，原告主張其訴之聲明乃在請求法院確認為法律關係之基
      礎事實，揆諸前開說明，自非可採；被告辯稱其為事實問題不得提起，即屬可
      信。
四、綜上所述，原告訴之聲明所請求確認者，乃單純之事實問題，不得作為確認之訴
    之標的，其訴請法院予以確認，即欠缺保護必要要件。從而原告依據民事訴訟法
    第二百四十七條之規定，請求判決如其訴之聲明所示，為無理由，應予駁回。
五、末按原告所請求確認者，既係單純之事實問題，不得作為確認之訴之標的，是證
    人丁○○有關曾親見原告有出借款項予人之證詞，尚無參酌之必要；又本件判決
    事證已臻明確，兩造其餘攻擊防禦及舉證，核與判決結果無影響，爰不另一一論
    述，附此敘明。
六、據上論結，本件原告之訴為無理由，依民事訴訟法第七十八條，判決如主文。
中　　　華　　　民　　　國　　九十三　　年　　 十二 　　月　　 三十 　　日
                                臺灣板橋地方法院民事第三庭
                                    法  官  邱靜琪
右為正本係照原本作成
如對本判決上訴，須於判決送達後廿日內向本院提出上訴狀
中　　　華　　　民　　　國　　九十三　　年　　 十二 　　月　　 三十 　　日
                                    書記官  白俊傑
